【裁判字號】    95,易,126
【裁判日期】    950630
【裁判案由】    恐嚇取財
【裁判全文】
臺灣屏東地方法院刑事判決               95年度易字第126號
公  訴  人  臺灣屏東地方法院檢察署檢察官
被      告  甲○○
                    （另案在臺灣屏東監獄受刑中）
指定辯護人  本院公設辯護人  乙○○
上列被告因恐嚇取財案件, 經檢察官提起公訴（94年度偵字第54
68號）, 本院判決如下：
    主  文
甲○○意圖為自己不法之所有, 攜帶兇器, 以強暴至使不能抗拒
, 而使他人交付財物未遂, 累犯, 處有期徒刑參年捌月。
    事  實
一、甲○○曾於民國89年8 月間, 因竊盜案件, 為本院以89年度
    屏簡字第355 號判處有期徒刑3 月, 緩刑3 年確定。嗣於同
    年11月間, 又因違反毒品危害防制條例案件, 為本院以89年
    度屏簡字第387 號判決判處有期徒刑5 月確定, 前開緩刑亦
    因之遭到撤銷。其自91年7 月5 日入監服刑, 迄92年2 月28
    日縮刑期滿而全部執行完畢。然不知悔改, 竟因缺錢花用,
    於94年11月3 日上午8 時許, 在屏東縣高樹鄉○○村○○路
    丙○○○（起訴書誤載為鍾李貴美）所有之檳榔園內, 見丙
    ○○○獨自一人年老可欺, 而出言向丙○○○索討新台幣（
    下同）3,000 元。丙○○○告稱其僅有放置在機車置物箱內
    之200 元買菜錢可以交給甲○○。但甲○○聞言後心生不滿
    , 遂稱：「我不要200 元, 我要3,000 元, 阿婆, 妳不可能
    沒有3,000 元」, 並意圖為自己不法之所有, 以右手自口袋
    中取出其家人所有之水果刀1 支（未據扣案）, 再以左手拉
    住丙○○○之手之強暴方法, 欲迫使丙○○○不能抗拒而自
    行交付金錢。惟丙○○○目睹該刀後旋因驚嚇而哭泣呼救,
    甲○○恐事跡敗露, 遂迅速逃離現場, 未能得逞。
二、案經屏東縣警察局里港分局報告臺灣屏東地方法院檢察署檢
    察官偵查起訴。
    理  由
一、訊據被告甲○○固不否認於前開時、地向被害人丙○○○索
    討金錢及出示水果刀之事實, 惟矢口否認有何攜帶兇器強盜
    財物之犯意, 辯稱: 我拿刀子只是要嚇被害人, 看她會不會
    自己把錢拿出來給我, 我拿刀子以後就沒開口跟她要錢云云
    （見本院卷第82頁筆錄）。經查:
    (一)前開事實業據證人即被害人丙○○○於本院審理中結證屬
      實（本院卷第36頁至第38頁; 第80頁）, 核與被告自白之
      情節大致相符。被告雖以前揭情詞為辯, 惟按刑法上「恐
      嚇取財」罪與「強盜」罪之區別, 在於行為人所使用之強
      暴、脅迫手段, 於社會一般通念上, 是否足以抑制被害人
      之意思自由, 至使不能抗拒, 以為財物之交付為斷（最高
      法院18年上字第838 號判例及81年台上字第867 號判決參
      照）。本件被告甲○○向被害人索討3,000 元在先, 復於
      被害人拒絕如數給付後, 向被害人出示水果刀, 被告並自
      陳其持刀動機在於「看她會不會自己把錢拿出來給我」,
      是其主觀上有不法索取金錢之意圖已甚明確, 不以被告出
      示水果刀後再以言詞索討為必要。且遭人持刀強索金錢,
      已足使一般人聞之生畏, 而被害人遭被告索討金錢之地點
      為人煙稀少之檳榔園（見警卷第34頁所附照片）, 當時僅
      有其一人在園內拔草, 被害人又為年逾七旬之婦女, 因此
      顯難認為其有與年富力強之被告抗拒搏鬥之能力。是以,
      被告之行為於客觀上應已到達足以壓制被害人意思自由,
      使被害人心生畏懼至不能抗拒之程度。至於被害人目睹水
      果刀後, 雖曾哭泣呼救, 然亦對其呼救時使用之語言種類
      不復記憶（被害人證詞參照, 本院卷第80頁背面）, 復參
      其所言: 「若當時他放我去機車上拿錢, 我就會去拿給他
      , 因我怕他手上的刀。」（本院卷第38頁）可知, 被害人
      當時之哭泣呼救反應, 乃因驚恐至極, 出於自我防衛之本
      能所生, 並非欲抗拒被告或因此認為被害人對被告尚有反
      抗能力。被告所辯: 我拿刀子只是要嚇被害人, 看她會不
      會把錢拿出來, 我沒有搶她錢的意思云云, 應僅係避重就
      輕之詞, 不可採信。被告之行為, 在客觀上已達抑制被害
      人之意思自由, 至使不能抗拒之程度一情應堪認定。
    (二)本件被害人丙○○○就被告出示水果刀後之行為, 雖於本
      院審理中先稱: 「他拿刀子的時候有抓住我的手, 他還說
      阿婆, 你不可能沒有3 千元」（本院卷第80頁正面）, 嗣
      又改稱: 「他就把刀子拿出來, 他當時有無說話我記不得
      。」（同前揭處）, 而有所歧異。惟被告索討金錢不成後
      , 為迫使被害人交付金錢即出示水果刀, 已足認定其主觀
      上有不法所有之意圖, 並不以出示刀械後再出言索討金錢
      為必要, 有如前述。且被害人其他部分之證詞與被告之自
      白均大致相符, 故被害人前開證詞不符之處, 尚無礙本件
      犯罪事實之認定, 附此敘明。
    (三)綜上所論, 本件犯罪事實已臻明確, 被告犯行堪以認定。
二、按被告於案發時攜帶之水果刀雖未扣案, 然被告供陳該刀為
    家人平時使用之工具, 且此種刀類均為金屬製品, 堅硬銳利
    , 足以對人之生命、身體安全構成威脅, 已為公眾周知, 故
    在客觀上應具有危險性, 屬刑法第321 條第1 項第3 款所稱
    兇器。是被告持該水果刀迫使被害人丙○○○交付財物, 因
    被害人恐懼哭喊, 致其心虛逃逸, 故未取得財物之行為, 係
    犯刑法第330 條第2 項、第1 項之攜帶兇器強盜未遂罪。原
    起訴意旨雖認被告之行為係犯刑法第346 條第1 項、第3 項
    之恐嚇取財未遂罪, 惟被告之行為於客觀上已達抑制被害人
    之意思自由, 至使其不能抗拒之程度, 故公訴人遂於本院審
    理時, 就同一起訴事實, 變更原起訴法條為刑法第330 條第
    2 項、第1 項之攜帶兇器強盜未遂罪, 本院最後審理結果亦
    與公訴人變更後之罪名相同, 遂毋庸再行變更起訴法條。又
    被告前有如事實欄所示之科刑及執行情形, 有台灣高等法院
    被告前案紀錄表附卷足憑, 其於刑之執行完畢後5 年內, 再
    犯本件有期徒刑之罪, 為累犯, 應依法加重其刑。又被告已
    著手於強盜犯罪之實行而未得手任何財物, 雖使被害人飽受
    驚嚇, 然並未傷害被害人之身體, 復於被害人哭泣呼救時,
    即行逃逸, 堪認其惡性尚非重大, 被害人受損之程度亦屬輕
    微, 且被告於案發後, 曾三次前往被害人住所, 向被害人跪
    求原諒, 尚有悔意, 被害人亦當庭表示願意原諒被告犯行（
    見本院卷第80頁背面筆錄）, 本院因認可依刑法第26條前段
    規定減輕其刑。又因其同時有刑之加重及減輕事由, 應依法
    先加後減。爰審酌被告之智識程度, 曾有竊盜、違反毒品危
    害防制條例及家庭暴力防治法之犯罪前科（卷附臺灣高等法
    院被告前案紀錄表參照）, 素行不端, 本件犯罪動機、目的
    、手段、被害人所受之損害, 被告之犯後態度等一切情狀,
    量處如主文所示之刑, 以資懲儆。至於被告使用之水果刀1
    支並未據扣案, 且為其家人購買, 非被告所有, 爰不併予宣
    告沒收, 附此敘明。
據上論斷, 依刑事訴訟法第299 條第1 項前段, 刑法第330 條第
2 項、第1 項、第47條、第26條, 判決如主文。
中    華    民    國    95    年    6     月    30    日
                  刑事第四庭    審判長法  官  莊鎮遠
                                      法  官  劉敏芳
                                      法  官  王以齊
以上正本證明與原本無異。
如不服本判決應於收受本判決送達後十日內向本院提出上訴書狀
，其未敘述上訴理由者，並得於提起上訴後十日內向本院補提理
由書狀（均須按他造當事人之人數附繕本）「切勿逕送上級法院
」
中    華    民    國    95    年    6     月    30    日
                                      書記官  盧姝伶
附錄本判決論罪科刑法條：
刑法第330條
犯強盜罪而有第321 條第1 項各款情形之一者, 處7 年以上有期
徒刑。
前項之未遂犯罰之。
刑法第321條第1項第3款
犯竊盜罪而有左列情形之一者, 處6 月以上、5 年以下有期徒刑
：
三  攜帶兇器而犯之者。


司法院資訊處製作；財團法人民間司法改革基金會備份。
